【裁判字號】    95,家聲,96
【裁判日期】    950518
【裁判案由】    聲請移轉管轄
【裁判全文】
臺灣臺中地方法院民事裁定  95年度家聲字第96號
聲  請  人  乙○○
代  理  人  王如玄律師
            莊喬汝律師
相  對  人  甲○○
代  理  人  葉玲秀律師
上列當事人間請求離婚等事件，聲請人聲請移轉管轄，本院裁定
如下：
    主      文
聲請駁回。
程序費用由聲請人負擔。
    理      由
一、按婚姻無效或撤銷婚姻，與確認婚姻成立或不成立及離婚或
    夫妻同居之訴，專屬夫妻之住所地或夫、妻死亡時住所地之
    法院管轄。但訴之原因事實發生於夫或妻之居所地者，得由
    各該居所地之法院管轄，同法第五百六十八條第一項亦有明
    文。又民法第一千零五十五條第一項規定：夫妻離婚者，對
    於未成年子女權利義務之行使或負擔，依協議由一方或雙方
    共同任之。未為協議或協議不成者，法院得依夫妻之一方、
    主管機關、社會福利機構或其他利害關係人之請求或依職權
    酌定之。其性質屬非訟事件，本應向管轄之非訟法院聲請裁
    定。惟夫妻既已提起離婚訴訟，如嚴格限制當事人須俟離婚
    訴訟判決確定後，再另案聲請法院裁定，非但增加當事人及
    法院之勞費，同時亦使當事人與法院無從於離婚訴訟中，併
    就對於未成年子女權利義務行使或負擔之問題為通盤之考量
    ，乃於民事訴訟法第五百七十二條之一第一項規定：離婚之
    訴，當事人得於第一審或第二審言詞辯論終結前，附帶請求
    法院於認原告之訴為有理由時，並定對於未成年子女權利義
    務行使、負擔之內容及方法，以資兼顧，最高法院九十一年
    度臺上字第一五一九號著有判決，可資參照。
二、次按大法官會議釋字第四五二號解釋意旨，夫妻住所之設定
    與夫妻應履行同居之義務尚有不同，住所乃決定各項法律效
    力之中心地，非民法所定履行同居義務之唯一處所。夫妻縱
    未設定住所，仍應以永久共同生活為目的，而互負履行同居
    之義務等語，復參酌民事訴訟法第五百六十八條第一項規定
    ，婚姻事件之管轄法院原則上專屬夫妻之住所地法院規定，
    應認夫妻得各有其住所地，要屬當然。又依一定之事實，足
    認以久住之意思，住於一定之區域者，即為設定其住所於該
    地，為民法第二十條所明定，是我國民法關於住所之設定，
    兼採主觀主義及客觀主義之精神，必須主觀上有久住一定區
    域之意思，客觀上有住於一定區域之事實，該一定之區域始
    為住所，故住所並不以登記為要件。又戶籍法為戶籍登記之
    行政管理規定，戶籍地址乃係依戶籍法所為登記之事項，戶
    籍地址並非為認定住所之唯一標準（最高法院九十三年度台
    抗字第三九三號裁判要旨參照）。
三、聲請人即被告主張略以：依民事訴訟法第五百六十八條第一
    項之規定臺中市僅為被告之娘家所在，且被告亦早將戶籍遷
    出臺中娘家，現被告之戶籍在臺北市，且兩造所生之子官鑫
    伯現與原告同住於臺北市○○路四０巷一弄六號三樓。再者
    ，依原告主張不能維持婚姻之重大事由有三，一為被告多次
    傳真關於兩造紛爭之信函至原告研究室及臺大主任秘書研究
    室，令原告不堪其擾；一為被告訴請判決離婚敗訴確定後，
    仍拒不返家團圓；一為原告於九十四年四、五月間至被告娘
    家接回子女時有三次發生嚴重衝突，觀之前二者之原因事實
    發生地均非臺中（前者傳真發送地為新竹或臺北之便利商店
    ，傳真送達地為臺灣大學；次者被告若要返家，亦係返回兩
    之夫妻住所地即臺北市○○路四０巷一弄六號三樓），僅後
    者係於臺中發生。惟該事件發生之後，原告猶二度發函表示
    歡迎被告返家同居，故該事件縱然屬實，亦非造成兩造婚姻
    失和之重大原因實，尚難據此即認鈞院有管轄權。況且被告
    平日多居住於新竹，僅於週五赴臺北居住於妹妹家，翌日週
    六一早再將兩造之子接回被告之臺中娘家，故無論是夫妻住
    所地、訴之原因事實發生地或家庭生活中心地均在臺北，因
    此有關兩造離婚暨未成年子女之權利義務行使負擔等事，自
    應由臺灣臺北地方法院管轄等語，並提出戶籍謄本一份、存
    證信函影本二份在卷可稽。
四、相對人即原告則以：原告起訴時，就兩造婚姻關係發生破綻
    之事實及原因，以載明「原告起訴主張之原因事實均發生於
    被告攜子返回臺中娘家後，並於被告之住所地」，故本件鈞
    院有管轄權甚明。又兩造發生難再復合之諸多事件，相關之
    證人、訴訟文件，諸多存於台中地區或台中地院，對於案件
    之審理，顯比空有二造設籍之台北較為便利。再者，兩造前
    由被告所提出之離婚訴訟之事件，雖由台北地院、高等法院
    審理，但前訴訟已審酌之情事，以足明瞭，應已無庸再行調
    查，故本案管轄權，有台中地院管轄顯較台北地院管轄適當
    等語，並提出臺灣臺中地方法院九十三年度監字第六三號民
    事裁定一份為證。
五、經查：
  (一)兩造於民國八十八年七月十六日結婚，婚後原共同設籍於臺
    北市○○路三九一巷一八號四樓，並居住在臺北市○○路四
    ０巷一弄六號三樓，育有未成年子女官鑫伯（男、八十九年
    八月十三日生）一人，嗣聲請人於八十九年十二月七日攜子
    返回臺中娘家後，兩造即未共同生活，迄今已逾五年，有戶
    籍謄本附卷足稽，且為兩造所不爭執。又聲請人於九十年七
    月二十五日將戶籍遷回臺中娘家，其後雖於九十四年六月二
    十三日又遷入相對人戶籍地，惟依聲請人之陳述，其事實上
    並未返回臺北與相對人同住，仍居住在臺中娘家，而聲請人
    現雖因工作之故平日均居於新竹，然其週末例假日均返回臺
    中娘家居住，且其聯絡住址亦記載臺中娘家住處。基上，足
    認聲請人以久住之意思設定其住所於臺中市○○區○○路二
    三四之七號。雖聲請人戶籍地址登記於臺北市○○路三九一
    巷一八號四樓，惟如前所述，住所並不以登記為要件，而戶
    籍法為戶籍登記之行政管理規定，戶籍地址乃係依戶籍法所
    為登記之事項，戶籍地址並非為認定住所之唯一標準，是聲
    請人現今既無居住臺北戶籍地之事實，自難認臺北為其目前
    住所地。
  (二)次查，導致兩造婚姻產生裂痕之情事多係發生在聲請人攜子
    返回臺中娘家之後，嗣聲請人復向本院聲請酌定兩造對子女
    官鑫伯重大事項之行使及保全處分（九十三年度監字第六三
    號、九十三年度家全字第八號）。於該事件審理中，兩造各
    執己見，互不退讓，益使兩造婚姻破綻加深，可見本件離婚
    之原因事實有部份確係發生在臺中，關於此點，聲請人亦不
    否認，依民事訴訴法第五百六十八條第一項但書之規定，本
    院即有管轄權。
  (三)再者，聲請人雖又主張，相對人認為兩造不能維持婚姻之重
    大事由另有：聲請人多次傳真關於兩造紛爭之信函至原告研
    究室及臺大主任秘書研究室；以及聲請人訴請判決離婚敗訴
    確定後，仍拒不返家團圓，本院自無管轄權云云。惟相對人
    主張兩造婚姻已生破綻之事由，既有部分發生在臺中市，且
    聲請人亦有設定住所於台中市之意思，本院即有管轄權，縱
    部分事實發生在台北市，亦不得以此認為本院無管轄權。
  (四)另依非訟事件法第一百二十二條第一項之規定就未成年子女
    權利義務之行使或負擔之酌定，雖由未成年子女住居所地法
    院管轄，惟本件相對人係提起離婚訴訟並附帶請求酌定子女
    之親權，故依首揭說明，就管轄權之有無應以離婚訴訟之管
    轄為基準，而非以子女親權之管轄做為離婚訴訟管轄權之依
    據。
  (五)綜上所述，聲請人主張本院無管轄權，難認有據，本件聲請
    移轉管轄，應予駁回。
六、依民事訴訟法第九十五條、第七十八條，裁定如主文。
中    華    民    國    95    年    5     月    18    日
                  家事法庭    法  官  林三元
以上正本係照原本作成。
如對本裁定抗告須於裁定送達後十日內向本院提出抗告狀。
中    華    民    國    95    年    5    月     18    日
                              書記官

司法院資訊處製作；財團法人民間司法改革基金會備份。
